【裁判字號】    96,簡上,147
【裁判日期】    970828
【裁判案由】    確認通行權存在
【裁判全文】
臺灣桃園地方法院民事判決             96年度簡上字第147號
上  訴  人  乙○○
                        號
被 上 訴人  甲○○
訴訟代理人  邱清銜律師
複 代 理人  劉君豪律師
上列當事人間請求確認通行權存在事件，上訴人對於中華民國96
年7 月6 日本院中壢簡易庭96年度壢簡字第424 號第1 審簡易判
決提起上訴，於97年8 月14日言詞辯論終結，本院判決如下：
    主      文
原判決廢棄。
確認被上訴人對於上訴人所有坐落桃園縣觀音鄉○○○段橫圳頂
小段一二八二地號土地如附圖編號1282(A) 所示面積十二平方公
尺土地有通行權存在，上訴人應容忍被上訴人鋪設柏油路通行上
開土地。
第一、二審訴訟費用由被上訴人負擔二分之一，餘由上訴人負擔
。
    事實及理由
一、被上訴人起訴主張：被上訴人所有坐落桃園縣觀音鄉○○○
    段橫圳頂小段1283之1 、1282之2 地號土地，地處上訴人所
    有同所1282、1283地號土地中央，與公路無適宜之聯絡而不
    能為通常之使用，被上訴人所有前開土地上建有承繼祖先之
    近百年三合院居住迄今，上訴人於民國94年間向其前手即訴
    外人徐爐購入前開1282、1283地號土地，竟將被上訴人所有
    前開土地周邊以鐵皮圍起欲進行整地，被上訴人恐對外通行
    道路消失而損害通行權益，乃向鈞院聲請保全證據（95年度
    聲字第258 號），考量對於上訴人損害最小及土地向來使用
    現況，爰依袋地通行權之法律關係請求確認被上訴人對上訴
    人所有坐落桃園縣觀音鄉○○○段橫圳頂小段1282、1283地
    號土地如原審判決附圖2 所示1282(A) 、1283(A) 部分路寬
    4 公尺，面積合計61平方公尺土地有通行權存在，上訴人應
    容忍被上訴人鋪設柏油路通行上開土地等語。
二、上訴人則以：被上訴人所有土地屬畸零地不得建築，其主張
    通行上訴人所有土地範圍面積超過其所有土地面積，顯屬權
    利濫用，請依上訴人所擇對於上訴人損害最小如附圖編號12
    82(A)所示範圍由被上訴人通行等語。
三、原審僅判決確認被上訴人對上訴人所有坐落桃園縣觀音鄉○
    ○○段橫圳頂小段1282、1283地號土地如原審判決附圖1 所
    示1282(A) 、1283(A) 部分路寬3 公尺，面積合計41平方公
    尺土地有通行權存在，上訴人應容忍被上訴人鋪設柏油路通
    行上開土地，駁回部分未據被上訴人聲明不服，已告確定。
    上訴人就其受敗訴判決部分聲明不服，提起上訴，並為上訴
    聲明：(一)原判決不利於上訴人部分廢棄。(二)上開廢棄部分被
    上訴人在第一審之訴駁回。被上訴人為答辯聲明：駁回上訴
    。
四、兩造不爭執之事實：
  (一)坐落桃園縣觀音鄉○○○段橫圳頂小段1282之2 （面積27平
    方公尺）、1283之1 地號（面積2 平方公尺）土地為被上訴
    人所有，前分別分割自同所1282（面積591 平方公尺）、12
    83地號（面積689 平方公尺）土地，而同所1282、1283地號
    土地現為上訴人所有，有土地登記謄本附卷可稽（見原審卷
    第19頁至第22頁）。
  (二)上開1282之2 、1283之1 地號土地對外與公路無直接聯絡，
    亦有地籍圖、相片等在卷可稽，且據原審及本院會同兩造履
    勘現場，製有勘驗筆錄在卷可按（見原審卷第34頁至第38頁
    、本院卷第63頁至第66頁）。
  (三)桃園縣觀音鄉○○○段橫圳頂小段1282之1 地號土地有既存
    道路，可再連絡農路對外通行。
五、本件爭點厥為：被上訴人對上訴人前開1282、1283地號土地
    可否主張有袋地通行權？其通行範圍如何？茲論斷如後：
  (一)按土地所有人之通行權，性質上為土地所有人所有權之擴張
    ，與鄰地所有權之限制，土地所有人於具備必要通行權之要
    件後，即有通行周圍地以至公路之權利，不以經由法院判決
    為必要，故當事人就某特定位置、範圍之土地通行權發生爭
    議時，可以起訴請求確認解決，其訴訟性質即屬確認之訴。
    惟當事人就同一土地或數所有人之不同土地，可供通行之損
    害最少之處所及方法，有數相同者存在，起訴請求解決時，
    此際，其訴訟性質即屬形成之訴，法院應依職權認定何處係
    「周圍地損害最少之處所及方法」，不以當事人所聲明請求
    之通行處所及方法為限，當事人所為通行處所及方法之聲明
    ，如同請求分割共有物判決分割方法之聲明，僅供法院之參
    考，法院所認定通行之處所及範圍，既係在有通行權人之通
    行土地之內，仍屬其聲明範圍之內，即非訴外裁判，合先敘
    明。
  (二)次按「土地因與公路無適宜之聯絡，致不能為通常使用者，
    土地所有人得通行周圍地以至公路。」，「又因土地一部之
    讓與或分割，致有不通公路之土地者，不通公路土地之所有
    人，因至公路，僅得通行受讓人或讓與人或他分割人之所有
    地。」，民法第787 條第1 項前段、第789 條第1 項定有明
    文。又民法789 條第1 項之鄰地通行權，乃因土地因分割或
    讓與致生不通公路之土地，土地所有人事先得預先安排如何
    通行，該不能通行之不利益，不能歸由周圍地之權利人負擔
    ，故僅能通行受讓人或讓與人或他分割人之土地，同法條第
    2 項並明文有通行權人無須支付償金，故此鄰地通行權尚不
    因嗣後之土地輾轉讓與，而得使原有通行權消滅之。本件被
    上訴人所有坐落桃園縣觀音鄉○○○段橫圳頂小段1282之2
    、1283之1 地號土地對外與公路無直接聯絡，而該土地前分
    別分割自同所1282、1283地號土地，雖上訴人係嗣後受讓取
    得該1282、1283地號土地，依上說明，被上訴人僅得對於上
    訴人所有之前開土地主張通行權。
  (三)再按有通行權人，應於通行必要之範圍內，擇其周圍地損害
    最少之處所及方法為之，民法第787 條第2 項規定甚明。所
    謂「通行必要之範圍」應以土地使用現況為判斷基準，斟酌
    土地之形狀、面積、位置及用途定之。查被上訴人所有坐落
    桃園縣觀音鄉○○○段橫圳頂小段1282之2 、1283之1 地號
    土地，地目為建，使用地類別為甲種建築用地，面積分別為
    27平方公尺、2 平方公尺，現土地上置有廢棄磚土雜草叢生
    ，此經本院履勘現場明確，且上開土地符合桃園縣畸零地使
    用自治條例第2 條第2 項規定「前項所稱畸零地係指本法第
    3 條規定地區內面積狹小或地界曲折或無法臨接建築線之基
    地」，有桃園縣政府97年3 月12日府工建字第0970068594號
    函暨所附桃園縣畸零地使用自治條例在卷可按（見本院卷第
    74頁至第79頁），則依土地現況，肩挑步行所止範圍即以路
    寬1 公尺為度，已敷通行使用袋地所需。被上訴人雖抗辯依
    桃園縣畸零地使用自治條例第8 條、第11條規定，被上訴人
    所有前開土地雖屬畸零地無法直接申請建照，但經縣政府查
    勘或合併使用後仍得申請建築使用云云，然迄至本件言詞辯
    論終結止，被上訴人均未舉證證明其所有前開土地已得為建
    築使用，並資以確定所需通行道路路寬範圍，且恣意以預設
    將來土地利用，現即要求上訴人提供較大範圍土地供其通行
    ，顯不符通行必要範圍及損害最少之處所及方法之要件，其
    主張應以路寬3 公尺為通行範圍云云，自無可採。再上訴人
    斟酌就其損害最小，同意以如附圖編號1282(A) 所示路寬1
    公尺面積12平方公尺土地供被上訴人通行等語，被上訴人則
    稱：經附圖編號1282(A) 所示範圍對外尚需經過1282-1、12
    82-5、1288地號、1288之1 地號土地始能對外通行，且1288
    、1288之1 地號土地交接處本有石頭阻絕無法通行，係因上
    訴人阻絕原來通行路線，鄰近住戶始將石頭移除由此進出等
    語，惟民法第787 條第1 項所定之通行權，係為促進袋地之
    利用，而令周圍地所有人負容忍通行之義務，其目的在解決
    與公路無適宜聯絡之土地之通行問題，並非滿足袋地所有人
    向來通行習慣，本件上訴人主張其損害較小應通行附圖編號
    1282(A) 之路線，被上訴人則主張應通行附圖編號1283(A)
    之路線，經本院命地政人員依路寬1 公尺實施鑑測繪製土地
    複丈成果圖，2 者所需通行上訴人土地面積均12平方公尺，
    顯然通行距離相當，復均能達成被上訴人所有之袋地對外適
    宜連絡，上訴人就其考量認以附圖編號1282(A) 所示範圍土
    地供被上訴人通行為對其損害最小，本院自應予以尊重。本
    院斟酌前揭諸情，認以上訴人所有如附圖編號1282(A) 所示
    範圍土地供被上訴人通行，為對上訴人損害最小，於此範圍
    被上訴人請求判決上訴人應容忍被上訴人鋪設柏油路通行，
    尚無不合。原審判決確認被上訴人對上訴人所有坐落桃園縣
    觀音鄉○○○段橫圳頂小段1282、1283地號土地如原審判決
    附圖1 所示1282(A) 、1283(A) 部分路寬3 公尺，面積合計
    41平方公尺土地有通行權存在，及上訴人應容忍被上訴人鋪
    設柏油路通行上開土地，尚有未洽。上訴意旨指摘原判決不
    當，求予廢棄改判，為有理由。爰由本院予以廢棄改判，如
    主文第2 項所示。
六、本件事證已臻明確，兩造其餘主張陳述及所提之證據，均毋
    庸再予審酌，附此敘明。
七、據上論結，本件上訴為有理由，依民事訴訟法第436 條之1
    第3項 、第450條、第80條之1，判決如主文。
中    華    民    國    97    年    8     月    28    日
                  民事第三庭審判長法  官  汪智陽
                                  法  官  張天民
                                  法  官  熊祥雲
上列正本證明與原本無異。
本判決除以適用法規顯有錯誤為理由，並經本院許可外，不得上
訴。如對本判決上訴，須於判決送達後20日內向本院提出上訴狀
中    華    民    國    97    年    8     月    28    日
                                  書記官  陳鳳怡


司法院資訊處製作；財團法人民間司法改革基金會備份。
